【裁判字號】    97,交聲,1126
【裁判日期】    970718
【裁判案由】    違反道路交通管理處罰條例聲明異議
【裁判全文】
臺灣桃園地方法院交通事件裁定        97年度交聲字第1126號
                                    97年度交聲字第1131號
原處分機關  臺北市交通事件裁決所
異  議  人
即受處分人  甲○○
上列異議人即受處分人因違反道路交通管理處罰條例案件，不服
臺北市交通事件裁決所中華民國97年6 月13日所為之處分（原舉
發案號：桃警局交字第DB-0000000號、桃警局交字第DB-0000000
號）聲明異議，本院裁定如下：
    主  文
原處分均撤銷。
甲○○不罰。
    理  由
一、原處分意旨略以：異議人即受處分人甲○○所有車號N7Z-77
    3 號重型機車於民國97年5 月3 日23時40分許，在桃園縣蘆
    竹鄉○○路與大興路口，被桃園縣政府警察局蘆竹分局員警
    逕行舉發「未依規定戴安全帽」、「違反處罰條例之行為，
    拒絕停車受檢而逃逸」；復於同日23時43分在桃園縣蘆竹鄉
    ○○路、大新路814 巷口因「逆向行駛」、「紅燈右轉」為
    警逕行舉發，並填製桃警局交字第DB-0000000號、桃警局交
    字第DB-0000000號舉發通知單，並經原處分機關於97年6 月
    13日依道路交通管理處罰條例第48條第1 項第2 款、第53條
    第2 項、第31條第6 項、第60條第1 項等規定，分別裁處異
    議人罰鍰各新臺幣（下同）600 元、600 元、500 元、3,00
    0 元，合併裁處4,700 元，並依同條例第63條第1 項記違規
    點數共5 點。
二、異議意旨略以：異議人即受處分人甲○○於97年5 月3 日當
    天晚上係在加油站上班，當日23時38分始離開該處，伊於下
    班返家途中均未經過上開違規地點，也未曾到過該處，且在
    回到家後即把車輛停放於車棚內，並未借予他人使用，是故
    ，警員之舉發顯有違誤，為此請撤銷原處分另為適法處分等
    語。
三、惟按犯罪事實應依證據認定之，無證據不得推定其犯罪事實
    ；又不能證明被告犯罪或其行為不罰者，應諭知無罪之判決
    ，刑事訴訟法第154 條第2 項、第301 條第1 項分別定有明
    文。次按認定不利於被告之事實，須依積極證據，苟積極證
    據不足為不利於被告事實之認定時，即應為有利於被告之認
    定，更不必有何有利之證據；且事實之認定，應憑證據，如
    未能發現相當證據，或證據不足以證明，自不能以推測或擬
    制之方法，以為裁判基礎；而認定犯罪事實所憑證據，雖不
    以直接證據為限，間接證據亦包括在內；然而無論直接或間
    接證據，其為訴訟上之證明，須於通常一般之人均不致有所
    懷疑，而得確信其為真實之程度者，始得據為有罪之認定，
    若其關於被告是否犯罪之證明未能達此程度，而有合理性懷
    疑之存在，致使無從形成有罪之確信，根據「罪證有疑，利
    於被告」之證據法則，即不得遽為不利被告之認定，亦分別
    有最高法院30年上字第816 號、40年台上字第86號、76年台
    上字第4986號等判例可資參照。而依道路交通管理處罰條例
    第89條規定，法院受理有關交通事件，準用刑事訴訟法之規
    定，前開規定自得適用於本件聲明異議案件。
四、經查：
  (一)證人即舉發警員黃英森於本院調查時固結證稱：97年5 月3
    日晚間23時43分伊係與同事在桃園縣蘆竹鄉○○路與大興路
    口執行巡邏查察勤務，當時伊騎機車在大新路上往大園方向
    行駛，看到有1 輛重型機車由男生騎乘搭載1 位女生，該男
    騎士有未戴安全帽之違規，另1 位執勤員警與我看到的車牌
    號碼都是N7Z-773 號，我們見狀就追至該車左側，但該機車
    也不停車等語（見本院卷第24頁）；然於本院詢問該違規車
    輛之車牌及車輛左側車身之特徵，證人黃英森則證述：關於
    車牌之特徵因為速度很快，時間很久了，忘記了，而就機車
    左側車身則是白色為主，側邊有橘色條紋，橘色的邊，後車
    燈罩是橘色云云（見本院卷第24頁至第25頁），然與異議人
    所庭呈上開車輛照片，機車左側車身為黑色、白色，並有藍
    色「RS」標誌，後車燈罩為透明無色等情不符（見本院卷第
    30頁）。是以，道路交通管理處罰條例第7 條之2 第1 項規
    定：「汽車駕駛人之行為有下列情形之一，當場不能或不宜
    攔截製單舉發者，得逕行舉發：一、闖紅燈或平交道。……
    四、不服指揮稽查而逃逸，或聞消防車、救護車、警備車、
    工程救險車之警號不立即避讓」；同條第4 項復規定：「第
    一項逕行舉發，應記明車輛牌照號碼、車型等可資辨明之資
    料，以汽車所有人為被通知人製單舉發」，則證人黃英森雖
    能指出本案違規車輛之車號，惟救該車牌特徵既無法指出可
    資辨明之資料，以供比對，且就車體結構之描述核與異議人
    於本院調查時庭呈機車照片外觀未盡相符，其證詞之可靠性
    已非無疑，況人類之瞬間記憶及認知事物之過程往往未必精
    確，錯誤亦在所難免，是證人黃英森在違規發生時雖有追到
    該機車左側記下後車牌號碼，然就機車其他特徵均不復記憶
    或有所出入，從而異議人是否確有裁決書所載之違規事實，
    尚難據以認定。
  (二)按依道路交通管理處罰條例科處行政罰事件，依據公法爭議
    之舉證責任分配法則，固應先由行政機關就其業已履踐相關
    正當法律程序，以及人民應受處罰之客觀違反法令行為，負
    證明之責，受處罰人就行政機關已為相當證明之前開事項，
    若主張欠缺主觀歸責條件或為其他抗辯，亦須就其所辯提出
    反證。惟行政機關對於前開應為舉證事項，並非不得以執行
    查察取締勤務人員，依據調查人證之程序，使就親歷事實提
    供不可替代之證明方法。本件舉發員警黃英森既無法就其本
    件親身經歷事實提供舉證，是否得僅憑證人黃英森1 人在本
    院出庭作證所為之前開證言，即得明確認定尚有疑義，已如
    前所述，原處分機關認定異議人有裁決書上所述之違規行為
    ，僅係以該單1 員警之目視舉發為憑，並無其他任何以攝影
    機或照相機等科學儀器客觀保存當時情形之資料或其他積極
    證據可供審酌，應認原處分機關舉證責任未盡，乃原處分機
    關未經詳查，逕以道路交通管理處罰條例第48條第1 項第2
    款、第53條第2 項、第31條第6 項、第60條第1 項之規定裁
    處異議人罰鍰，尚有未洽。異議人據此聲明異議，指摘原處
    分不當，為有理由，自應由本院將原處分撤銷，並諭知異議
    人甲○○不罰。
五、依道路交通管理處罰條例第87條第2 項、道路交通案件處理
    辦法第20條前段，裁定如主文。
中    華    民    國    97    年    7     月    18    日
                  交通法庭    法  官   朱美璘
以上正本證明與原本無異。
如不服本裁定，應於送達後5 日內，向本院提出抗告狀。
                              書記官   谷貞豫
中    華    民    國    97    年    7     月    18    日


司法院資訊處製作；財團法人民間司法改革基金會備份。
